【裁判字號】    99,訴,194
【裁判日期】    991109
【裁判案由】    誣告
【裁判全文】
臺灣宜蘭地方法院刑事判決               99年度訴字第194號
公  訴  人  臺灣宜蘭地方法院檢察署檢察官
被      告  乙○○
上列被告因誣告案件，經檢察官提起公訴（99年度偵字第1287號
），本院判決如下：
    主  文
乙○○無罪。
    理  由
一、本件公訴意旨略以：被告乙○○於民國91年間，向告訴人丁
    ○○借款新臺幣（下同）100萬元，每月利息1分半即1萬5千
    元。嗣被告為脫免帳務之清償，竟以刑事告訴為手段，於98
    年8月19日，意圖告訴人受刑事處分，捏造事實具狀向臺灣
    宜蘭地方法院檢察署檢察官誣告稱：「丁○○乘乙○○急迫
    貸予金錢，而取得與原本顯不相當重利，每月利率高達8分
    即每月8萬元利息，因認丁○○涉有刑法第344條重利罪」「
    將乙○○所交付之2張商業本票交予討債公司及黑道人士前
    往乙○○住處索討，並對乙○○及其家人恫嚇稱：『要還錢
    ，不然給你好看』等語，以此加害生命、身體之事恐嚇之，
    致使乙○○心生畏懼，足生危害於安全。因認丁○○涉有刑
    法第305條恐嚇罪嫌」。嗣經臺灣宜蘭地方法院檢察署檢察
    官查明真相，於98年9月11日以98年度偵字第3821號不起訴
    處分確定在案。因認被告涉犯刑法第169條第1項之誣告罪嫌
    。
二、按犯罪事實應依證據認定之，無證據不得認定犯罪事實；不
    能證明被告犯罪者，應諭知無罪之判決，刑事訴訟法第154
    條第2項、第301條第1項分別定有明文。又檢察官就被告犯
    罪事實，應負舉證責任，並指出證明之方法。檢察官對於起
    訴之犯罪事實，應負提出證據及說服之實質舉證責任。倘其
    所提出之證據，不足為被告有罪之積極證明，或其指出證明
    之方法，無法說服法院以形成被告有罪之心證者，應貫徹無
    罪推定原則，亦為刑事訴訟法第161條第1項、刑事妥速審判
    法第6條所明定。
三、公訴人據以認定被告乙○○涉有刑法第169條第1項之誣告罪
    嫌，無非係以(1)被告之供述；(2)被告對於告訴人所提之刑事
    告訴狀；(3)證人李億玲、李明德之證詞；(4)臺灣宜蘭地方法
    院檢察署檢察官98年度偵字第3821號不起訴處分書，作為論
    據。惟被告堅詞否認有上開犯行，辯稱：告訴人確實向伊收
    取月息8分之重利，也有找人代為討債，而討債之人確實向
    伊家人稱如伊不還錢即要伊好看，伊所述均事實，並沒有誣
    告等語。
四、經查：
 (一) 被告於98年8月19日，具狀向臺灣宜蘭地方法院檢察署檢察
    官提起告訴，指述告訴人於91年4月間、91年6月間，2次乘
    被告需錢孔急，分別貸款50萬元予被告，各約定月息8分之
    重利，且預扣利息，復將被告交付之本票交由討債公司，讓
    被告一家人遭受恐嚇與不安乙節，業據被告自承在卷，且有
    刑事告訴狀附於臺灣宜蘭地方法院檢察署98年度他字第739
    號偵查卷內可稽，此部分之事實，足堪認定，核先敘明。
 (二) 公訴人就起訴被告涉嫌誣指告訴人犯重利罪部分，係以證人
    李億玲、李明德之證詞，及臺灣宜蘭地方法院檢察署98年度
    偵字第3821號不起訴處分書為據。依證人李億玲證稱：伊知
    道被告向告訴人借錢，告訴人有到被告經營的餐廳收利息，
    利息多高伊不清楚，但伊有聽被告說利息蠻高的，好像7、8
    分等語（見98年度他字第739號偵查卷第20頁），及證人李
    明德證稱：伊知道被告有向告訴人借錢，也有付利息給告訴
    人，利息如何付伊不清楚，只知道很高；伊並曾以伊配偶名
    下之房屋設定抵押權予告訴人，約定3年後每月清償2分半利
    息即1萬元之方式，替被告償還40萬元給告訴人等語（見同
    上偵查卷第21頁），上揭證人對於被告向告訴人借款所為利
    息約定均表示不甚清楚，只知利息甚高或聽聞被告稱月息7
    、8分等情，並無顯然偏袒被告之情；而其等均證稱利息甚
    高等情，則與被告所述難認不合。況依證人李明德所述，其
    代被告償還借款，在為告訴人設定不動產抵押權擔保之條件
    下，與告訴人約定之利息猶達月息2分半，則被告為原始債
    務人，且無抵押權擔保設定，依常情推論，其與告訴人原約
    定利率，自當高於證人李明德與告訴人間之利息約定。至公
    訴人所舉前開不起訴處分書，其內容係以被告所提出之重利
    告訴內容，欠缺相當之積極證據可佐，故認本案告訴人之罪
    嫌尚有不足，惟依一般常情，一般民眾就其所提告訴內容，
    僅有能力陳述事實，而無法善加提出有利事證之情形，尚非
    少見，被告對於所告訴之事實，無能力提出事證，尚非與經
    驗法則有違，是前開不起訴處分書，其內容以被告所告訴重
    利之內容無證據足佐，而對告訴人為不起訴處分等情，並不
    足採為本案被告誣告他人重利罪之證據。綜上所言，依公訴
    人所舉前開事證，均尚無從使本院形成被告所提告訴內容確
    屬設詞誣告之心證。另依證人甲○○於本院審理時結證所述
    ：伊之前常常到被告經營的餐廳吃飯，有看到告訴人時常到
    被告的餐廳向被告收錢，伊在92、93年間曾詢問被告向告訴
    人借多少錢、利息多少，被告跟伊說總共借1百萬元，利息
    是8 分等語（見本院卷第28至30頁），依該證人所述，被告
    於92 、93年間即在該證人詢問下，告知與告訴人之間借款1
    百萬元、利息約定8分之情，此與被告向檢察官提出告訴之
    內容尚屬相符，且被告對證人甲○○為上開陳述之時間，與
    其提起告訴之98年8月19日，期間相隔長達5、6年，被告辯
    稱並未設詞捏造告訴內容等情，尚非不足採信。
 (三) 公訴人就起訴被告涉嫌誣指告訴人犯恐嚇危害安全罪部分，
    除提出臺灣宜蘭地方法院檢察署不起訴處分書之外，並無其
    他具體舉證。惟依前開不起訴處分書內容以觀，該不起訴處
    分係以本案被告所提出之恐嚇告訴內容，欠缺相當之積極證
    據可佐，故認本案告訴人之罪嫌尚有不足，惟告訴人就其所
    提告訴內容，僅有能力陳述事實，而無法善加提出有利事證
    之情形，尚與一般經驗法則無違，此概如前述，前開不起訴
    處分書，其內容以被告所告訴恐嚇之內容無證據足佐，而對
    告訴人為不起訴處分等情，並不足以採為本件被告有誣告他
    人犯恐嚇危害安全罪之證據。公訴人就起訴被告涉嫌誣指告
    訴人犯恐嚇危害安全罪之事實，既未盡提出證據及說服之實
    質舉證責任，其舉證已有不足。反觀被告辯稱告訴人託人討
    債時向被告家人為恐嚇言語等情，則據證人即被告之兄丙○
    ○到庭結證：被告開餐廳，很多人跟伊說告訴人跟被告拿8
    分利息，伊就勸被告不要借這種的，曾經有2次，有人到家
    裡找被告，說是告訴人要他們來向被告討債的，伊都在家，
    伊跟來討債的人說被告不在，他們就說叫被告出來處理，不
    然要被告好看等語（見本院卷第31至32頁），核與被告向檢
    察官所提出告訴內容相符，被告所辯並無誣告等情，尚非全
    然不足採信。本件公訴人既未能提出積極證據證明被告確有
    誣指告訴人恐嚇之犯行，被告所辯復尚非顯不足信，自無從
    認被告確有公訴人所指此部分誣告犯行。
五、綜上所述，公訴人所舉事證尚無從說服本院以形成被告有罪
    之心證，依上揭法條規定及說明，自應為被告無罪判決之諭
    知。
六、據上論斷，應依刑事訴訟法第301條第1項，判決如主文。
本案經檢察官張立言到庭執行職務
中    華    民    國    99    年    11    月    9     日
            刑事第四庭  審判長法  官  林楨森
                              法  官  辜漢忠
                              法  官  鄧晴馨
上正本證明與原本無異。
如不服本判決，應於收受送達後10日內向本院提出上訴狀（應附
繕本）。其未敘述上訴理由，應於上訴期間屆滿後20日內補提理
由書狀於本院，上訴於臺灣高等法院。
                              書記官  林怡君
中    華    民    國    99    年    11    月    10    日

司法院資訊處製作；財團法人民間司法改革基金會備份。
